【裁判字號】    85,台上,385
【裁判日期】    850215
【裁判案由】    所有權移轉登記
【裁判全文】
最高法院民事判決                                八十五年度台上字第三八五號
    上  訴  人  甲  ○
    被 上訴 人  乙○○
    訴訟代理人  牟光先律師
右當事人間請求所有權移轉登記事件，上訴人對於中華民國八十四年十一月二十七日
台灣高等法院第二審更審判決（八十四年度上更(三)字第三二六號），提起上訴，本院
判決如左：
    主  文
原判決廢棄，發回台灣高等法院。
    理  由
本件被上訴人主張：伊與上訴人同居多年，上訴人之子女皆由伊養育成年。迨民國六
十九年間，因伊年邁體衰且重病需人照顧，上訴人及其子女即逼伊將伊所有坐落基隆
市○○○街三六巷十九號房屋（下稱系爭房屋）及其基地即同市安樂區○○○段鶯歌
石小段三四八號土地應有部分四分之一（下稱系爭土地）贈與上訴人，作為上訴人及
其子女對伊養老之條件。嗣於七十七年四月三日再書立合約書，載明伊將系爭房地移
轉登記與上訴人，上訴人及其子女每月給付伊新台幣（下同）三千元零用金，並奉養
終身，若有粗暴行為或分居一室情形發生，即應將系爭房地歸還與伊。詎上訴人等自
八十年八月起即拒付零用金及將伊分居一室，更不履行扶養義務。經伊撤銷贈與，自
得依不當得利之規定，請求上訴人依約將系爭房地歸還與伊等情。爰求為命上訴人將
系爭房地所有權移轉登記與伊之判決（原法院前審駁回被上訴人就系爭土地超過應有
部分一萬分之二十六之請求，未據被上訴人聲明不服）。
上訴人則以：被上訴人係依買賣之法律關係，將系爭房地移轉登記與伊，並非附條件
之贈與。至合約書係被上訴人與伊之子女所訂立，伊不贊同，故未簽章。伊並無對被
上訴人為粗暴行為或不願奉養被上訴人等語，資為抗辯。
原審就上開聲明部分，將第一審所為上訴人勝訴之判決廢棄，改判命上訴人為給付，
無非以：兩造所立上開合約書載明：被上訴人購買之系爭房地，於六十九年過戶予上
訴人。上訴人之子女願每月給付被上訴人三千元零用金，並由上訴人奉養終身。上訴
人不得有粗暴行為或分居一室之情事，否則願將系爭房地過戶予被上訴人等語，為上
訴人所自認。上訴人雖抗辯系爭房地係兩造共同出資所購，嗣被上訴人將系爭房地，
分別以十一萬元、二萬九千八百六十四元出賣予伊，並由伊負責繳納二十三萬元之銀
行貸款，並非被上訴人所贈與云云，惟為被上訴人所否認。關於價金之給付，上訴人
初謂給付十萬元，繼謂十一萬元，不惟與買賣契約書所載房屋價金十一萬元，土地價
金二萬九千八百六十四元，合計十三萬九千八百六十四元者不符，且為被上訴人所否
認，上訴人復未能舉證證明。況被上訴人係以六十萬元之價格買進，豈會以十餘萬元
出售﹖足證兩造於六十九年間就系爭房地所為買賣移轉登記，實為贈與，並附有上訴
人應扶養被上訴人之負擔。上訴人既未奉養被上訴人，又未按月給付被上訴人三千元
零用金，被上訴人依民法第四百十六條第一項第二款規定撤銷贈與，請求上訴人返還
系爭房地，即無不合等詞，為其判斷之基礎。
惟查上訴人主張：系爭房地由兩造共同出資所購，嗣被上訴人以十一萬元將之出賣予
伊，並由伊負責繳納二十三萬元之銀行貸款。該房屋於六十八年間購買時，市價約為
四十萬元，足見伊買受之價格與市價相當等語（見原審更(一)卷九二頁），並提出契約
書及繳款收據九紙為證（見一審證物袋）。而證人即上訴人之女黃供證：系爭房地
係兩造共同購買，以伊父死後之撫卹金買受云云（見原審更(一)卷四七、五一頁）。又
上訴人提出之九紙收據記載繳款日起自六十八年十二月二十六日，在被上訴人將系爭
房地所有權移轉登記予上訴人（六十九年六月十八日）之前；最末一次則為八十一年
七月二十四日。苟黃上開證言無誤，且上開期間之貸款，均由上訴人繳納屬實，能
否謂系爭房地係由被上訴人贈與而非上訴人向被上訴人買受，即不無推求之餘地。又
原審認定被上訴人於六十八年間以六十萬元買受系爭房地，惟未說明其認定之理由及
所憑之依據。倘上訴人主張系爭房地於六十八年間購買時約值四十萬元一節可採，則
其抗辯以前揭價格向被上訴人買受系爭房地，與市價相當，系爭房地並非被上訴人所
贈與等語，是否全然無據，亦頗值推敲。凡此，原審俱未調查審酌，遽認系爭房地乃
被上訴人所贈與，自屬可議。次查被上訴人致上訴人之信函僅記載撤銷系爭房屋之贈
與；則縱令被上訴人主張兩造間有關系爭房地之贈與屬實，被上訴人何以得就系爭土
地請求上訴人返還，原判決未記載得此心證之理由，亦有未合。上訴論旨執以指摘原
判決違背法令，聲明廢棄，為有理由。
據上論結，本件上訴為有理由，依民事訴訟法第四百七十七條第一項、第四百七十八
條第一項，判決如主文。
中      華      民      國    八十五    年      二      月     十五     日
                              最高法院民事第七庭
                                  審判長法官  蕭  亨  國
                                        法官  吳  正  一
                                        法官  楊  隆  順
                                        法官  陳  淑  敏
                                        法官  徐  璧  湖
      右正本證明與原本無異
                                              書  記  官
中      華      民      國    八十五    年      三      月      二      日


司法院資訊處製作；財團法人民間司法改革基金會備份。
